臺灣新竹地方法院民事判決　　　　　　　 100年度訴字第90號
原　　　告　宋永茂
訴訟代理人　宋淳祥
被　　　告　台灣新竹地方法院檢察署
法定代理人　朱家崎
訴訟代理人　陳逸珍
　　　　　　蔡明媛
上列當事人間返還扣押款事件，本院於民國100 年5 月3 日辯論
終結，判決如下：
    主  文
原告之訴駁回。
訴訟費用由原告負擔。
    事實及理由
一、原告起訴主張：
（一）原告之子宋委勳（已歿）於民國89年9 月10日因傷害被害
      人呂錦福之身體致死，經臺灣高等法院以91年度上訴字第
      1648號刑事判決判處有期徒刑7 年6 月確定，復經被告之
      犯罪被害人補償審議委員會決定補償被害人呂錦福之遺屬
      共計475,465 元（起訴狀誤載為475,462 元），被告並於
      90年6 月20日支付補償金完畢，對宋委勳取得犯罪被害人
      保護法第12條第1 項所示之求償權，其後並據以對宋委勳
      取得本院90年度竹北簡字第269 號償還犯罪被害補償金之
      確定判決（宋委勳依上開判決所確定之債務，下稱系爭債
      務；被告對宋委勳依上開判決確定之債權，下稱系爭債權
      ）。嗣宋委勳於94年5 月31日死亡，被告以原告為宋委勳
      之繼承人，向臺灣高雄地方法院聲請對原告之財產為強制
      執行，經臺灣高雄地方法院以98年度司執字第70194 號犯
      罪被害補償金強制執行事件，扣押原告在土地銀行美濃分
      行之養老金存款計645,880 元，並收取該款項完畢。然查
      ，宋委勳於成年後即已離家，並未與原告同住，原告對上
      開事由毫無所悉，且宋委勳死亡時，被告已持有系爭求償
      權之債權憑證，卻未曾告知原告相關情事，故原告有不可
      歸責於己之事由而於繼承開始時無法知悉宋委勳有系爭債
      務之存在，致未即時辦理拋棄繼承；又原告並未繼承宋委
      勳任何遺產，而被告所主張之系爭債權本金為475,645 元
      ，但利息卻高達178,788 元，不盡合理，如認原告仍須償
      還系爭債務，顯然有失公平，依民法繼承編施行法第1 之
      3 條第4 項之規定，應認原告僅須以所得遺產為限，負清
      償責任，被告自不得對原告之固有財產為強制執行。再者
      ，縱認原告有償還系爭債務之義務，原告亦主張被告之求
      償權已罹於2 年消滅時效。
（二）宋委勳雖與原告之戶籍同設於高雄縣美濃鎮○○路361 號
      ，惟上址乃原告早年奉祀之廟宇，為避免不良份子滋擾尋
      仇，原告及其他家人早已避居他地。宋委勳既已成年，所
      作所為與原告無關，自不得以原告與宋委勳之地址相同，
      即認原告對於不知宋委勳有系爭債務之存在，具有可歸責
      之事由。依法務部整理有關民法繼承編施行法所示「顯失
      公平」之情形，包括「繼承時無法預知債務」、「繼承債
      務影響人格發展及生存權」等項可知，本件被告強取原告
      645,880 元乃不法侵權並構成不當得利，原告爰依不當得
      利法律關係，請求被告返還違法收取之645, 880元。
（三）並聲明：被告應給付原告645,880 元，及自起訴狀繕本送
      達翌日起至清償日止，按年息5 ％計算之利息。
二、被告答辯略以：
（一）依犯罪被害人保護法第12條第1 項之規定，被告既已補償
      被害人遺屬共計475,465 元之犯罪被害補償金，於上開金
      額範圍內，遺屬對宋委勳之侵權行為損害賠償請求權即移
      轉於被告，被告訴請宋委勳如數償還，自屬正當。又被告
      依法向宋委勳提起訴訟求償，取得勝訴確定判決後，自得
      向法院聲請強制執行，而原告係宋委勳之繼承人，於宋委
      勳死亡後未為拋棄或限定繼承，依法即應繼受宋委勳系爭
      債務之清償義務，故被告對原告之財產為強制執行，乃依
      法律規定主張權利，所獲清償，自非不當得利。另被告係
      依執行名義所載法定利率年息5%為利息之執行，亦屬於法
      有據。
（二）原告主張被告之求償權已罹於時效云云，並非有理，蓋被
      告自90年6 月20日支付犯罪被害遺屬補償金後，旋於同年
      10月4 日向臺灣高雄地方法院聲請90年度促字第77536 號
      支付命令，宋委勳於90年11月20日具狀聲明異議，被告乃
      於90年12月17日向本院另行提起90年度竹北簡字第269 號
      償還犯罪被害補償金事件，訴請宋委勳給付被告475,465
      元，及自91年1 月22日起至清償日止，按年息5 ％計算之
      利息，於91年3 月8 日獲勝訴判決，並於同年4 月15日確
      定。其後被告依臺灣高雄地方法院92年度執字第30868 號
      執行程序取得92年7 月29日核發之債權憑證，並持上開債
      權憑證依臺灣高雄地方法院92年度執字第51826 號強制執
      行程序，執行宋委勳之財產，並於93年11月間受償16,753
      元。嗣再於98年7 月間以上開債權憑證聲請對宋委勳之繼
      承人即原告、訴外人徐巧雲之財產為強制執行，並獲滿足
      之清償，並未罹於時效，原告稱被告之求償權已罹時效云
      云，即非可採。
（三）另原告主張宋委勳自國中後即離家未與原告同住，原告係
      因不可歸責於己之事由，於繼承開始時（即宋委勳94年5
      月31日死亡時），不知宋委勳因刑事案件尚有損害賠償債
      務存在，始未於法定期間內拋棄繼承，如認原告仍須償還
      系爭債務，顯失公平云云。惟查，民法繼承編施行法第1
      條之3 第4 項規定所謂「不可歸責於己之事由」，指繼承
      人於繼承開始時無法知悉繼承債務之存在，並非因繼承人
      之故意或過失所致而言。因此，若因繼承人本身之過失而
      未知悉繼承債務之存在，當不得依上開規定，主張以所得
      遺產為限，負清償責任。查被告辦理90年度求償查字第9
      號案件時，曾有自稱為宋委勳母親、姊姊之人代宋委勳向
      被告請假，經被告派員查訪，復有自稱宋委勳姊夫之人表
      示宋委勳住在高雄縣美濃鎮；且宋委勳對臺灣高雄地方法
      院90年度促字第77536 號支付命令，聲明異議時，其於90
      年11月20日民事聲明異議狀上所載通訊地址即係高雄縣美
      濃鎮○○路361 號之戶籍所在地，與原告之戶籍地址相同
      ；另觀宋委勳於92年3 月25日在高雄縣美濃鎮戶政事務所
      辦理結婚之戶籍登記時，所登記之戶籍地址亦為高雄縣美
      濃鎮○○路361 號，與原告之戶籍址亦無二致，足徵宋委
      勳並非與其家人不相來往交流，原告對於宋委勳生前對被
      告負有債務一情，實難諉稱毫無所悉。是原告於宋委勳死
      亡時，已知悉其可能繼承宋委勳因侵權行為所負之債務，
      卻未於法定期間內為限定或拋棄繼承，應認原告有可歸責
      於己之事由，原告主張其適用民法繼承編施行法第1 條之
      3 第4 項限制繼承責任云云，自難謂有據。
（四）綜上，被告係依法強制執行原告財產，而原告依民法第17
      9 條不當得利規定訴請被告返還645,880 元，為無理由，
      並聲明如主文第1 項所示。
三、兩造不爭執事項：
（一）原告之子宋委勳於89年9 月10日13時許，因傷害被害人呂
      錦福之身體致死案件，經臺灣高等法院以91年度上訴字第
      1648號刑事判決判處有期徒刑7 年6 月確定。
（二）訴外人即被害人呂錦福配偶張貴蓮、子女呂紹峰、呂紹華
      、呂紫媗等人，因呂錦福被害死亡而向臺灣新竹地方法院
      檢察署犯罪被害人補償審議委員會申請犯罪被害遺屬補償
      金，業經該委員會以90年度補審字第1 、2 、3 、4 號，
      決定補償呂紹峰、呂紹華、呂紫媗等3 人，共計475,465
      元整，被告並於90年6 月20日支付補償金予上開3 人完畢
      。
（三）被告於90年10月4 日具狀向臺灣高雄地方法院聲請支付命
      令後，為宋委勳於90年11月20日具狀聲明異議，被告遂提
      起民事訴訟，而於90年12月17日繫屬本院竹北簡易庭，經
      本院竹北簡易庭於91年3 月8 日以90年度竹北簡字第269
      號民事事件，判決宋委勳應給付被告475,465 元，及自91
      年1 月22日起至清償日止，依年利率5 ％計算之利息，該
      民事判決並於同年4 月15日確定。嗣被告以上開民事判決
      為執行名義，於92年6 月15日向臺灣高雄地方法院聲請對
      宋委勳所有財產強制執行未果，並取得臺灣高雄地方法院
      92 年7月29日92雄院貴民水92執字第30868 號債權憑證。
（四）宋委勳於94年5 月31日死亡，原告為宋委勳之繼承人，被
      告於98年7 月15日向臺灣高雄地方法院續行聲請對原告之
      財產為強制執行，經臺灣高雄地方法院以98年度司執字第
      70194 號犯罪被害補償金強制執行事件，扣押原告在土地
      銀行美濃分行之養老金存款計645,880 元，且被告業已收
      取前開款項。
四、兩造之爭點：
    原告主張其因不可歸責於己之事由，無法於繼承開始時知悉
    繼承宋委勳之系爭債務，若繼續履行該繼承債務顯失公平，
    應僅須以所得遺產為限負清償責任，故被告對原告之養老金
    存款645, 880元所為執行受償，係屬不當得利，且被告之求
    償權應已罹於時效云云，為被告所否認，並以前詞置辯。是
    本件兩造所爭執之處，應在於：
（一）被告以強制執行程序，收取原告存款計645,880 元，有無
      法律上依據？被告系爭因宋委勳犯罪所生犯罪被害人補償
      金之求償權是否已罹於時效？
（二）原告有無因不可歸責於己之事由，於繼承開始時無法知悉
      繼承系爭債務之存在？原告繼續履行繼承債務，是否顯失
      公平？原告主張適用民法繼承編施行法第1 之3 條第4 項
      以所得遺產為限負清償責任，有無理由？
（三）原告依據不當得利法律關係請求被告返還已收取之645,88
      0 元，有無理由？
五、本院之判斷：
（一）被告對原告行使求償權及聲請強制執行，均有法律上依據
      ：
  １、按犯罪被害人保護法係為保護因犯罪行為被害而死亡者之
      遺屬或受傷者，在無法獲得充分之賠償時，保障其權益，
      並促進社會之安全而制定，此觀該法第1 條之規定意旨自
      明；又被害人或被害人遺屬因加害人之犯罪行為致遭損害
      ，原應由加害人或其他依法應負賠償責任之人負責賠償，
      而國家支付犯罪被害補償金，係基於社會安全考量，使被
      害人或被害人遺屬能先行獲得救濟，惟加害人之賠償責任
      並不因而消滅。故基於避免被害人或被害人遺屬獲有雙重
      賠償，致有不當得利之情形，並使加害人不致脫免民事責
      任，減低國家財政負擔，降低社會大眾負荷等考量，國家
      於支付犯罪被害補償金後，對原應負責任之人自有求償權
      ，犯罪被害人保護法第12條第1 項乃據以規定：「國家於
      支付犯罪被害補償金後，於補償金額範圍內，對犯罪行為
      人或依法應負賠償責任之人有求償權」。本件原告之子宋
      委勳因傷害被害人呂錦福之身體致死之犯罪行為，經臺灣
      新竹地方法院檢察署犯罪被害人補償審議委員會以90年度
      補審字第1 、2 、3 、4 號決定書，決定補償被害人呂錦
      福之子女呂紹峰、呂紹華、呂紫媗3 人犯罪被害人遺屬補
      償金共計475,465 元在案，被告並於90年6 月20日支付上
      開犯罪被害人遺屬補償金完畢等事實，為兩造所不爭執，
      並有臺灣高等法院以91年度上訴字第1648號刑事判決、上
      開犯罪被害人補償審議委員會決定書及犯罪被害人補償金
      請領書、收據、匯款單據等件在卷可佐（參本院審訴卷宗
      第16 頁 至第28頁），是依前揭犯罪被害人保護法第12條
      第1 項之規定，被告支付犯罪被害補償金予犯罪被害人遺
      屬後，對於犯罪行為人宋委勳，自有求償權。被告據此法
      定求償權對宋委勳取得本院90年度竹北簡字第269 號確定
      判決為執行名義，並依臺灣高雄地方法院92年度執字第30
      868 號換發債權憑證，依同院92年度執字第51826 號強制
      執行程序，對宋委勳之財產為強制執行，即屬具備上述法
      律上原因，並無何不當得利可言。
  ２、查原告為宋委勳之繼承人，94年5 月31日宋委勳死亡後，
      原告並未辦理拋棄繼承或限定繼承，依繼承發生時之民法
      繼承編規定，原告對於宋委勳之一切財產及債權、債務均
      為概括繼承，且對於繼承債務之清償應負無限之責任。被
      告既係依原告繼承宋委勳一切權利義務時之繼承法令，對
      原告之固有財產為強制執行，自屬合法有據，並非不具任
      何法律原因，原告稱被告據執行名義所為之強制執行所得
      ，係屬不當得利，洵屬無據。至於原告得否依民法繼承篇
      施行法第1 條之3 第4 項規定主張僅就繼承所得遺產為限
      ，負清償之責，則屬另一問題，將詳述於後。惟縱認原告
      得依該條規定主張其繼承系爭債務顯失公平，而得以繼承
      所得遺產為限，負清償責任，本件被告依繼承開始時之法
      令，執合法之執行名義進行法定強制執行程序，並因而獲
      得滿足之清償，本質上仍屬依法律規定而受清償，並非不
      當得利，此由民法繼承編施行法第1 條之3 第5 項「前三
      項繼承人依修正施行前之規定已清償之債務，不得請求返
      還。」之規定，即可知繼承人依修正施行前之規定已清償
      之債務，並非債權人之不當得利，故法條明定繼承人不得
      請求返還。本件原告既依修正施行前之概括繼承規定，依
      強制執行程序而對被告為清償，被告因執行而受之清償即
      非不當得利，原告自不得請求返還。
（二）被告之求償權並未罹於時效：
  １、按犯罪被害人保護法第12條第1 項所定之求償權，係採行
      為人最終賠償義務之原則，國家雖先行給付補償金，惟行
      為人仍應負最後賠償義務，故該求償權之法律性質係屬法
      定之債權讓與，當被害人或被害人遺屬自國家獲得犯罪被
      害補償金之同時，不待被害人或被害人遺屬另為債權讓與
      之表示，其對加害人之損害賠償請求權即依法移轉國家，
      其與國家基於民法一般債權讓與而繼受取得代位求償權之
      情形不同；復參以該條第3 項並規定國家之求償權因2 年
      間不行使而消滅，足徵求償權之請求權消滅時效係獨立重
      行起算，而非依附於犯罪被害人之損害賠償請求權（臺灣
      高等法院花蓮分院91年度上易字第29號民事判決可資參照
      ）。次按時效因開始執行行為而中斷，「時效中斷者，自
      中斷之事由終止時，重行起算。因起訴而中斷之時效，自
      受確定判決，或因其他方法訴訟終結時，重行起算。經確
      定判決或其他與確定判決有同一效力之執行名義所確定之
      請求權，其原有消滅時效期間不滿五年者，因中斷而重行
      起算之時效期間為五年。」民法第129 條第2 項第5 款、
      第1 項、第137 條規定甚明。故請求權是否已罹於時效，
      自應依上開標準認定之。
  ２、查被告係於90年6 月20日支付犯罪被害遺屬補償金予呂紹
      峰、呂紹華、呂紫媗而取得犯罪被害補償金之求償權，自
      應以該日作為系爭債權時效之起算點。而被告取得系爭債
      權之執行名義後，同年10月4 日即向臺灣高雄地方法院以
      宋委勳為相對人聲請支付命令，復因宋委勳聲明異議，被
      告遂另行提起民事訴訟，而於90年12月17日繫屬於本院竹
      北簡易庭審理，並經本院90年度竹北簡字第269 號於91年
      3 月8 日判決宋委勳應給付被告475,465 元，及自91年1
      月22日起至清償日止，依年利率5 ％計算之利息，該民事
      判決並已於91年4 月15日確定。由此可知，被告系爭債權
      之行使，均在2 年之時效期間內，並無罹於消滅時效之情
      形。次查，被告依確定判決所確定之系爭債權，其原有消
      滅時效期間不滿5 年，依前引民法第137 條第3 項規定，
      因中斷而重行起算之時效期間為5 年。而被告於92年6 月
      15日，以本院90年度竹北簡字第269 號確定判決為執行名
      義，向臺灣高雄地方法院聲請對宋委勳所有財產強制執行
      ，因執行未果而取得該院92年7 月29日92雄院貴民水92執
      字第30868 號債權憑證；其後被告復持該債權憑證於92年
      間聲請強制執行，於93年間經臺灣高雄地方法院92年度執
      字第51826 號執行事件，受償16,953元，該執行事件並於
      93年11月18日註記執行結果，發還債權憑證與被告，被告
      之上開執行行為均在消滅時效期間5 年內進行，自無何時
      效消滅之可言。而系爭債權因執行行為而中斷之時效期間
      ，自臺灣高雄地方法院92年度執字第51826 號事件，於93
      年11 月18 日執行終結發還債權憑證時，重行起算5 年之
      時效期間，被告業於5 年消滅時效期間內之98年7 月20日
      ，以原告為債務人宋委勳之繼承人，向臺灣高雄地方法院
      聲請繼續對原告之財產為強制執行，而經該院以98年度司
      執字第70194 號犯罪被害補償金強制執行事件，扣押原告
      系爭存款645,880 元，並由被告收取該款項以清償原告繼
      承宋委勳之系爭債務及其利息、訴訟費用及執行費債務完
      畢，自難認被告之求償權有何罹於時效之處。上揭被告遵
      守時效期間之事證，業經本院調取本院90年度竹北簡字第
      269 號、臺灣高雄地方法院92年度執字第51826 號、98年
      度司執字第70194 號卷宗核閱無誤，足認原告所為時效抗
      辯，洵屬無據，無從採認。
  ３、況依民法第144 條「時效完成後，債務人得拒絕給付。請
      求權已經時效消滅，債務人仍為履行之給付者，不得以不
      知時效為理由，請求返還。其以契約承認該債務，或提出
      擔保者，亦同。」之規定，消滅時效之完成，債務人僅取
      得為拒絕給付之抗辯權而已，債權人之請求權並非當然消
      滅。本件縱有時效消滅之情事，原告既已依執行程序為清
      償，自不得再主張被告之受領係不當得利而請求返還。
（三）原告並非因不可歸責於己之事由，而於繼承開始時無法知
      悉繼承系爭債務，其主張適用民法繼承編施行法第1 之3
      條第4 項之限制繼承責任，為無理由：
  １、按繼承人自繼承開始時，除本法另有規定外，承受被繼承
      人財產上一切權利、義務；繼承人對於被繼承人之債務，
      負連帶責任，97年1 月2 日修正前之民法第1148條本文及
      第1153條第1 項分別定有明文。復按繼承在民法繼承編98
      年5 月22日修正施行前開始，繼承人因不可歸責於己之事
      由或未同居共財者，於繼承開始時無法知悉繼承債務之存
      在，致未能於修正施行前之法定期間為限定或拋棄繼承，
      且由其繼續履行繼承債務顯失公平者，於修正施行後，以
      所得遺產為限，負清償責任，民法繼承施行法第1 條之3
      第4 項定有明文。關於繼承債務是否顯失公平，應以繼承
      人與債務發生之關連性、繼承人有否於繼承開始前自被繼
      承人處取得財產，及取得多寡、與被繼承人之親疏遠近，
      對繼承人未來生活之影響及繼承人之資力等項為判斷之準
      據。本件原告主張其有民法繼承編施行法第1 條之3 第4
      項之適用，得以所得遺產為限，負清償責任云云，自應就
      其係因不可歸責於己之事由或未同居共財，於繼承開始時
      無法知悉繼承債務之存在，致未能於修正施行前之法定期
      間為限定繼承或拋棄繼承，且由其繼續履行繼承債務顯失
      公平一節，負舉證責任。就此，原告除主張因被告未於宋
      委勳死亡時告知宋委勳有系爭債務之存在，及宋委勳自成
      年以後即離家在外，與家人疏離，其不知系爭債務之存在
      ，以致未為拋棄繼承，具有不可歸責之原因，且其未繼承
      任何宋委勳之財產，由其負擔系爭債務顯失公平云云外，
      並未提出實據以為證明，自難逕認其主張為真實。
  ２、再按犯罪被害人保護法施行細則第9 條固規定「地方法院
      或其分院檢察署行使本法第十二條第二項所定求償權時，
      得先與犯罪行為人或依法應負賠償責任之人協商，並審酌
      犯罪行為人之一切情況，准予分期給付或延期清償。協商
      不成立時，依訴訟程序行使求償權。」惟查，此項規定係
      賦予被告於訴訟程序行使求償權前，得先與犯罪行為人或
      依法應負賠償責任之人協商分期給付或延期清償事宜之裁
      量權，被告機關自得斟酌實際狀況，決定是否與犯罪行為
      人或依法應負賠償責任之人為協商，或逕為起訴。本件被
      告於90年6 月20日支付犯罪被害人遺屬補償金完畢後，曾
      通知宋委勳於90年8 月29日、同年9 月11日到被告處，宋
      委勳除於90年8 月28日具狀請假外，即未置理，此經本院
      調閱臺灣新竹地方法院檢察署犯罪被害人補償審議委員會
      90 年 度求償查字第9 號補償事件卷宗核閱屬實。且宋委
      勳對於被告聲請核發之支付命令聲明異議，且從未向被告
      表達願分期支付或請求延期清償之意，被告始提起本院90
      年度竹北簡字第269 號訴訟，取得執行名義，並對宋委勳
      聲請強制執行，核被告所為，與前引犯罪被害人保護法施
      行細則第9 條規定並無不符。而被告業已取得民事確定判
      決之執行名義，並因未受滿足之清償而執有債權憑證，得
      於債務人有財產時直接向法院聲請繼續執行，依法並無對
      宋委勳之繼承人即原告另為主動告知之義務，是原告主張
      因被告未告知其關於宋委勳有系爭債務存在，致其未拋棄
      繼承，其不知拋棄繼承乃具有不可歸責於原告之事由云云
      ，即非可採。
  ３、原告雖主張其子宋委勳成年時即離家，從未奉養雙親，原
      告配偶死亡時，宋委勳亦未曾返家祭拜母親，故原告自始
      無從知悉宋委勳系爭債務之存在，其係因不可歸責於己之
      事由或未同居共財，因而於繼承開始時無法知悉繼承債務
      之存在，致未能於修正施行前之法定期間為限定或拋棄繼
      承云云。惟查，宋委勳死亡前之戶籍地，與原告之戶籍地
      同為高雄縣美濃鎮○○路之同一地址，而宋委勳於90年11
      月20日具狀對被告聲請之臺灣高雄地方法院90年度促字第
      77536 號支付命令聲明異議時，其民事聲明異議狀亦將聯
      絡地址記載為該高雄縣美濃鎮○○路361 號之住處，此有
      民事聲明異議狀在卷可稽（參本院審訴卷第31頁），且宋
      委勳自67年12月2 日起即已設籍於高雄縣美濃鎮○○路36
      1 號，與原告自53年2 月25日起即設籍之上開地址相同，
      從未作變更，亦有原告及宋委勳之戶籍謄本存卷可按（參
      本院審訴卷宗第66頁）。上揭事實，足認宋委勳與原告間
      並非全然禁絕往來。而原告雖主張宋委勳寄居於上開戶籍
      地址，係為避免不良份子滋擾及尋仇，該址乃原告早年奉
      祀之廟宇，原告早已避居他地，對宋委勳之系爭債務毫無
      所知云云；然查，本院受理90年度竹北簡字第269 號被告
      對宋委勳請求償還犯罪被害補償金之民事事件，對宋委勳
      所為送達，均係對高雄縣美濃鎮○○路361 號之戶籍址及
      新竹縣新豐鄉○○村○○街88巷1 弄33號之居所地為送達
      ，其中宋委勳曾分別於91年1 月27日、同年3 月20日於高
      雄縣美濃鎮○○路361 號戶籍址親收期日通知及判決書，
      並於同年4 月11日提出載明住所為高雄縣美濃鎮○○路36
      1 號之上訴狀，經本院90年度竹北簡字第269 號裁定命宋
      委勳補繳上訴裁判費，並依高雄縣美濃鎮○○路361 號戶
      籍址送達裁定時，係由原告於91年4 月24日以同居人之身
      分代為收受裁定；且當宋委勳未補繳上訴裁判費而為本院
      90年度竹北簡字第269 號裁定駁回上訴時，亦係由原告於
      91年6 月4 日以同居人身分收受裁定正本。即至被告持臺
      灣高雄地方法院92年度執字第30868 號債權憑證，聲請該
      院92年度執字第51826 號事件為強制執行時，原告復於高
      雄縣美濃鎮○○路361 號住處，以同居人之身分，代宋委
      勳收受扣押命令。此均經本院依職權調閱本院竹北簡易庭
      90年度竹北簡字第269 號及臺灣高雄地方法院92年度執字
      第51826 號卷宗，查核明確（參本院90年度竹北簡字第26
      9 號卷宗第91頁、第95頁，臺灣高雄地方法院92年度執字
      第51826 號卷宗第16頁，影本附於本院審理卷宗第16頁、
      第17頁及第19頁反面）。原告既多次代宋委勳收受被告就
      系爭債權進行訴訟、強制執行之相關文書，實難認原告對
      於宋委勳所負系爭債務全然毫無所悉或無從預知，故原告
      主張其無法知悉系爭債務，致未於法定期間內為拋棄或限
      定繼承，係因不可歸責於原告之事由所致云云，自無從採
      信。
  ４、復查，原告於97年間自台灣水泥股份有限公司受有股利4,
      337 元；自台灣土地銀行股份有限公司美濃分公司領有利
      息所得74,000元，以年息百分之2 換算存款本金，原告於
      97年間在台灣土地銀行股份有限公司美濃分公司之存款至
      少有3 百餘萬元。此外，原告名下尚有高雄縣美濃鎮○○
      段3319地號等5 筆土地，依公告現值計算，價值達15,056
      ,414元，此有原告稅務電子閘門財產所得調件明細表附於
      臺灣高雄地方法院98年度司執字第70194 號卷內可查。另
      原告並有子女宋淳祥可為照顧扶養，並無因被告依法執行
      系爭債權而致無法維持基本生活之情況，是衡酌原告之資
      力及償還系爭債務對未來生活之影響，應認原告繼續履行
      系爭債務，對於原告之人格發展及生存權而言，尚非達顯
      失公平之程度。準此，本件原告其得適用民法繼承編施行
      法第1 條之3 第4 項限制繼承責任之規定云云，洵非有據
      ，自不足採。
（四）原告依據不當得利法律關係請求被告返還已收取之645,88
      0 元，為無理由：
  １、本件被告既係依犯罪被害人保護法第12條規定取得求償權
      ，並於法定期間內行使其權利；而原告既為宋委勳之繼承
      人，未於法定期間內拋棄繼承，亦無民法繼承編施行法第
      1 條之3 第4 項規定之適用，自應概括繼承被繼承人宋委
      勳之債務，是被告強制執行原告之存款債權而受領645,88
      0 元自屬具備法律上原因，並非不當得利。
  ２、況查，民法繼承編施行法第1 條之3 第2 項至第4 項所定
      之繼承人有限責任，若繼承人依修正施行前之規定已清償
      之債務，不得請求返還，同條第5 項定有明文。本件原告
      於臺灣高雄地方法院98年度司執字第70194 號執行事件強
      制執行原告財產時，雖曾向該院提起98年度審訴字第2448
      號債務人異議之訴，惟未據繳納裁判費，經裁定命補正後
      ，猶未依期補正，經該院98年度審訴字第2448號於98年10
      月20 日 裁定駁回原告所提債務人異議之訴，該院98年度
      司執字第70194 號犯罪被害補償金強制執行事件，始據以
      將扣得之原告存款，通知被告陳報債權，並核發收取命令
      ，由被告逕向第三人臺灣土地銀行股份有限公司美濃分公
      司收取645,880 元完畢，此經本院調取臺灣高雄地方法院
      98年度司執字第70194 號卷宗核閱屬實，是原告已依強制
      執行程序清償繼承自宋委勳之系爭債務，縱認其有民法繼
      承篇施行法第1 條之3 第4 項規定之適用，得主張僅負限
      制繼承責任，依同條第5 項之規定，原告就已清償之債務
      亦不得請求被告返還。
  ３、綜上，被告強制執行原告之存款債權而受領645,880 元，
      不論原告是否適用限制繼承責任之規定，被告均屬有法律
      上原因而獲債務之清償，故原告主張被告受領上開款項係
      屬無法律上原因而受利益，致原告受損害，洵屬無據，為
      無理由，應予駁回。
六、本件判決之基礎已臻明確，兩造其餘之攻擊、防禦方法及本
    院未經援用之舉證，核與本件判決結果不生影響，爰不一一
    予以論列，併此敘明。
七、訴訟費用負擔之依據：民事訴訟法第78條。
中    華    民    國    100    年    5     月    20   日
                  民事第一庭    法  官  蔡孟芳
以上正本係照原本作成。
如對本判決上訴，須於判決送達後20日內向本院提出上訴狀。如
委任律師提起上訴者，應一併繳納上訴審裁判費。
中    華    民    國    100    年    5     月    20   日
                                書記官  蕭宛琴